臺灣新竹地方法院民事判決　　　　　　　　96年度訴字第77號
原　　　告　甲○○
訴訟代理人　潘秀華律師
被　　　告　綠實營造有限公司
法定代理人　乙○○
訴訟代理人　蘇明淵律師
　　　　　　謝孟儒律師
複 代 理人　丙○○
上列當事人間請求清償借款等事件，經原告聲請發支付命令，被
告提出異議，而以支付命令之聲請視為起訴，本院於民國96年7
月24日言詞辯論終結，判決如下：
    主      文
被告應給付原告新臺幣伍拾萬元，及自民國95年9月7日起至清償
日止，按週年利率百分之五計算之利息。
訴訟費用由被告負擔。
本判決得假執行。
    事實及理由
甲、程序部分：按訴狀送達後，原告不得將原訴變更或追加他訴
    。但請求之基礎事實同一，擴張或減縮應受判決事項之聲明
    者，不在此限，民事訴訟法第255條第1項第2款、第3款定有
    明文。查本件原告原以兩造間有借貸關係聲請發支付命令命
    被告應給付新臺幣（下同）70萬元及自支付命令送達翌日起
    至清償日止，按週年利率5%計算之利息，嗣因被告提出異議
    ，而以支付命令之聲請視為起訴，訴訟進行中，原告提出辯
    論意旨狀、減縮訴之聲明狀（見卷第78、114頁），追加請
    求履行契約，並減縮訴之聲明為被告應給付原告50萬元及自
    支付命令送達翌日起至清償日止，按週年5%計算之利息，核
    屬基於同一之基礎事實，及減縮應受判決事項之聲明，核與
    前開規定相符，應予准許，先予敘明。
乙、實體部分：
一、原告主張：
  (一)緣訴外人成鴻開發營造有限公司（實際負責人為丁○○，下
    稱成鴻公司）承攬被告綠實營造有限公司（下稱綠實營造）
    所承包之「臺灣省私立桃園仁愛之家新埔老人養護中心雜項
    工程」（下稱「仁愛之家」工程），被告與成鴻公司為上開
    工程資金周轉問題，聯袂向原告借得170萬元，被告與成鴻
    公司並簽署同意書，該同意書第2、3項明確約定「同意向綠
    實營造所承包之〝仁愛之家〞四月份工程款中扣除，無議異
    。」、「還款由〝綠實〞何維峰先生領到工程款時當天匯款
    至甲○○先生所指定之銀行帳戶中」。
  (二)然被告於95年5月間領取4月份之工程款後，除於95年5月5日
    償還20萬元，並未依約將其餘150萬元款項匯至原告帳戶，
    原告屢次催討皆無效果，遂於95年7月11日存證信函催告被
    告給付，被告於接獲存證信函後，只支付100萬元支票1紙（
    該支票經提示未獲付款，原告已另案請求給付票款勝訴確定
    ），其餘50萬元則仍未清償。為此爰依消費借貸關係及被告
    所簽立同意書提起本訴，聲明：被告應給付原告50萬元及自
    支付命令送達翌日起至清償日止，按週年利率5%計算之利息
    。
  (三)對被告答辯所為之陳述：
    被告就同意書之真正並不爭執，是被告確有向原告借款。被
    告雖否認其為借款人，然系爭同意書第1項載明該同意書係
    基於借款之事由，且證人丁○○於鈞院96年5月15日庭訊時
    ，已明確證述170萬元是被告與證人一起借的。況若被告並
    未向原告借款，被告又何需交付100萬元支票予原告以為清
    償。是被告抗辯其非借款人並不足採。退步言之，縱認二造
    無借貸關係存在，然被告既已親簽同意書上，同意第3項「
    還款由〝綠實〞何維峰先生領到工程款時當天匯款至甲○○
    先生所指定之銀行帳戶中」，則原告仍得依契約關係請求被
    告為債務之清償，且被告與成鴻公司就「仁愛之家」工程之
    糾紛與本件並無關連，成鴻公司是否有溢領、工程是否有遲
    延或瑕疵，並非被告還款之附加條件，亦與原告之請求無涉
    ，縱被告受有任何損害，亦僅係其得否向成鴻公司請求之問
    題，並不能執為本件之抗辯。
二、被告則以：被告確有簽立本件同意書，但170萬元係成鴻公
    司向原告所借，並非被告所借，因成鴻公司為被告之下包，
    成鴻公司需要資金，要向原告借貸170萬元，被告為了成鴻
    公司能順利進行工程，遂簽立同意書，原告也才同意借款，
    被告雖有交付100萬元支票予原告，惟該支票係為支付成鴻
    公司承攬原告承包之「仁愛之家」工程之工程款，以便成鴻
    公司能順利完成工程，並非清償對原告之借款債務，原告依
    借款關係請求被告支付，顯無理由。而且成鴻公司係以1570
    萬元承攬全部工程，完工期限為95年7月6日，但成鴻公司未
    完成全部工程，僅完成48% ，成鴻公司可以向被告請求的工
    程款是7,536,000元，但因為成鴻公司借支，被告已給付成
    鴻公司12,669,014元，已超過成鴻公司得請求之金額，是成
    鴻公司已無可領取金額，被告無須再給付款項予原告，為此
    ，聲明：原告之訴駁回。
三、兩造不爭執事項：
  (一)被告與訴外人成鴻公司95年7月4日簽立同意書，原告已交付
    170萬元款項。
  (二)被告以1620萬元承攬私立桃園仁愛之家新埔老人養護中心雜
    項工程，並將全部工程轉包予成鴻公司。
  (三)被告曾簽發100萬元無記名支票予原告，嗣該支票由原告提
    示因存款不足遭退票。
  (四)被告曾於95年5月5日就前開170萬元款項，償還20萬元現金
    給原告，原告就前開100萬元支票部分另案請求被告給付票
    款獲勝訴確定（96年度竹東簡字第17號）。
  (五)被告所承包「仁愛之家」工程95年4月份工程款業經私立桃
    園仁愛之家以發票日為95年5月31日之支票支付。
四、得心證之理由
    本件經兩造同意爭點整理為：1.兩造間有無借貸關係？原告
    得否請求被告清償借款？2.如兩造無借貸關係，原告可否依
    同意書請求被告履行契約？茲悉述如下─
  (一)兩造間有無借貸關係？原告得否請求被告清償借款？
    1.查系爭同意書於第1項雖記載「茲向甲○○先生借款新臺
      幣170萬元無誤。」，然並無主詞及「共同」借款之記載
      ，是被告雖有在同意書末簽名，是否可以此遽認被告與成
      鴻公司共同向原告借款即仍有疑義。而證人丁○○雖到庭
      證稱170萬元係被告與成鴻公司一起借款，然就成鴻公司
      承攬原告承包之「仁愛之家」工程款是否已獲清償一節，
      其證稱被告並未付清，被告則辯稱成鴻公司已借支超過所
      能請求之金額，顯見證人丁○○與被告就「仁愛之家」工
      程款有利益糾紛，且其就本件借款亦與被告利害相反，是
      證人丁○○有關被告共同借款之證述並不足以作為認定被
      告為借款人之依據。
    2.依常情，成鴻公司既為被告之下包，若被告有借款之必要
      ，由被告出面借款即可，當無成鴻公司陪同上包之被告一
      起共同借款之理，況證人證稱款項是由原告交付現金及匯
      款至成鴻公司帳戶，本件170萬元借款應由被告償還，果
      如原告及證人所述，170萬元係被告與成鴻公司共同借款
      ，則何以170萬元悉數由成鴻公司取得，卻反由被告償還
      ？顯然170萬元之借款人係成鴻公司，因成鴻公司對被告
      有工程款債權，原告為確保其借款債權得以清償，乃要求
      被告與成鴻公司同意，由被告從成鴻公司所得請求之95年
      4 月份工程款中扣除170萬元，並在被告領到95年4月份工
      程款時直接將該筆170萬元匯予原告指定之帳戶，始符合
      系爭同意書之真意。綜上，被告並非170萬元之借款人已
      可認定。
  (二)兩造無借貸關係，原告可否依同意書請求被告履行契約？
    1.按系爭同意書第2項已載明「同意向綠實營造所承包之〝
      仁愛之家〞四月份工程款中扣除，無議異。」、第3項則
      載明「還款由〝綠實〞何維峰先生領到工程款時當天匯款
      至甲○○先生所指定之銀行帳戶中」。查被告於簽立同意
      書後，曾於95年5月5日給付原告20萬元，及簽發100萬元
      支票予原告，為兩造所不爭執，是原告顯已依照系爭同意
      書履行部分債務，而被告所承包「仁愛之家」工程95年4
      月份工程款業經私立桃園仁愛之家以發票日為95年5月31
      日之支票支付，為兩造所不爭執，並有函文一份附卷可憑
      （見卷第56頁），是被告依同意書約定，負有應於95年5
      月31日時將所餘款項匯至原告指定帳戶之義務，原告依同
      意書請求被告履行契約即屬有據。
    2.雖被告抗辯成鴻公司已借支12,699,014元超過其得請求之
      7,536,000元工程款，被告並無給付原告其餘款項之義務
      ，然依據被告所提出之資料，被告於95年4月7日簽立同意
      書乃迄至95年5月31日時合計付款4,330,459元予成鴻公司
      （見卷第87頁），均未超過成鴻公司所得請求之工程款，
      是成鴻公司於95年5月31日時對被告仍有工程款債權，被
      告未依約於95年5月31日將95年4月份工程款扣下轉付給原
      告，反而持續讓成鴻公司借支，導致成鴻公司借支金額超
      過得請求工程款金額，係被告與成鴻公司間之糾葛，未獲
      原告同意，被告自不得以此對抗原告。
    3.綜上，被告依同意書負有於95年5月31日將成鴻公司得請
      求之95年4月份工程款扣下轉付給原告之義務，原告依同
      意書請求被告給付剩餘50萬元及自支付命令送達翌日即95
      年9月7日起至清償日止，按週年利率5%計算之利息即有理
      由，應予准許。
  (三)假執行之宣告：
    本判決所命給付之金額未逾50萬元，爰依民事訴訟法第389
    條第1項第5款依職權宣告假執行。
五、因本案事證已臻明確，兩造其餘主張陳述及所提之證據，核
    與判決之結果不生影響，毋庸再予一一論述，附此敘明。
六、訴訟費用負擔之依據：民事訴訟法第78條。
中　　華　　民　　國　　96　　年　　8 　　月　　10　　日
                  民事第二庭    法　官  黃美盈
正本係照原本作成
如對本判決上訴，須於判決送達後20日內向本院提出上訴狀。
中　　華　　民　　國　　96　　年　　8 　　月　　10　　日
                                書記官　鍾佩芳
